【裁判字號】    90,台上,1855
【裁判日期】    900329
【裁判案由】    偽造文書
【裁判全文】
最高法院刑事判決                                九十年度台上字第一八五五號
    上  訴  人  甲○○
    選任辯護人  郭重鑾律師
    上  訴  人  乙○○
    選任辯護人  高銘陞律師
右上訴人等因偽造文書案件，不服台灣高等法院花蓮分院中華民國八十七年十二月十
六日第二審判決（八十七年度上訴字第二九九號，起訴案號：台灣台東地方法院檢察
署八十六年度偵字第三三六號），提起上訴，本院判決如左：
    主  文
原判決關於甲○○、乙○○部分撤銷，發回台灣高等法院花蓮分院。
    理  由
本件原判決認定上訴人甲○○、乙○○分別係臺灣省自來水公司第十區管理處（以下
簡稱第十區處）大武營運所（以下簡稱大武所）主任、工程員，均為依據法令從事公
務之人員。民國八十四年三月間，江、李二人得知第十區處將辦理「辦公處所無障礙
設施設置殘障步道工程」（以下簡稱殘障步道工程）之發包，均明知該工程尚未依規
定陳報工程預算書及奉准施工，二人竟以新台幣（下同）十二萬元之代價，僱請李文
彬施工，並於八十四年四月十三日施作完成。因該工程經費上級遲未核發，致一時無
預算可供支應該工程款。迭經李文彬催討後，江、李二人不得已於八十四年八月間，
與李文彬達成協議，將該工程款酌減為七萬四千一百元（含稅）。其中三萬元由大武
所技術士趙義鳴所管有之工程施工維護費墊付，另江、李二人各墊付二萬三千六百元
、二萬零五百元。嗣臺灣省自來水公司總管理處核發殘障步道工程款，包括大武所、
池上所、成功所、關山所等殘障步道工程經費七十七萬元。江、李二人為收回先前墊
付之款項，基於概括之共同犯意，於八十四年十月間，制作不實之工程預算書，就大
武所辦公廳殘障步道工程編列九萬九千二百元之工程預算書，表示工程尚未施作，交
由不知情之第十區處工程員莊碩成彙集報臺灣省自來水公司總管理處核撥經費。八十
五年三月間，該殘障步道工程公告招標，並由昱峰營造有限公司得標，再轉包由承包
商黃石施作。迨八十五年六月二十五日各該工程陸續施工完畢。江、李二人均明知大
武所殘障步道，早已於一年前施工完成，且非黃石施作，未經驗收。為圖收回該工程
墊款，乃共同製作不實之工程預算書及詳細表，呈報第十區處。嗣莊碩成又電催江、
李二人辦理驗收及結算手續後，於八十五年六月二十七日乙○○在大武所辦公室竊取
不知情之李柏輝之職章，持往第十區處營業課蓋用於營繕工程驗收記錄及第十區處營
繕工程驗收證明書。不知情之莊碩成據以製作臺灣省自來水公司營繕工程結算明細表
，致承辦人員不知該所工程未經招標已製作完成，而依該不實之工程驗收紀錄、驗收
證明書及結算明細總表所列金額，核付大武所殘障步道工程款七一、五四七元，由知
情之黃石領取。詎黃石取得該工程款後以其他工程超過約定施工量為詞，拒不退還江
、李二人歸墊。均足生損害於臺灣省自來水公司第十區管理處及李柏輝及公文書之正
確性等情。因而撤銷第一審論處乙○○盜用印章，足以生損害於他人罪刑及諭知乙○
○（被訴圖利罪、行使偽造公文書罪、行使公務員登載不實文書罪）、甲○○無罪等
部分之判決，改判論處乙○○、甲○○共同連續行使公務員明知為不實之事項，而登
載於職務上所掌之公文書，足以生損害於公眾及他人罪刑。固非無見。
惟查，(一)、第一審檢察官公訴意旨，指訴上訴人等盜用李柏輝印章，偽造營繕工程驗
收記錄及第十區處營繕工程驗收證明書，以呈報上級部分，係犯有刑法第二百十六條
、第二百十一條行使偽造公文書罪嫌；嗣檢察官向第二審提出之上訴書亦論及此。
乃原判決僅論處上訴人等盜用李柏輝印章而已，對上訴人等是否觸犯上述行使偽造公
文書罪責，悉未論述，自有已受請求之事項未予判決之違法。(二)、乙○○於偵查中辯
稱，該殘障步道工程於（八十四年四月十三日）完工後，曾經編列預算呈報過一次，
因上級未核准，後來莊碩成為補償渠等損失，又再編列一次；且經理毛明強主持主管
會報時，甲○○亦曾提出報告系爭工程已提前在八十四年四月十三日完工，毛明強應
知其事等語（見八十五年度偵字第三○五二號卷第七十二、七十三頁）；另莊碩成於
調查中供承，伊在虛列預算前，曾前往大武營運所洽公，確有看到該所提前舖設殘障
步道等情（見同上卷第三十四頁背面、第三十六頁）。倘均不虛，則上訴人等於八十
四年十月以後虛列不實之工程預算書、驗收記錄之前，該第十區處之經理及承辦人員
是否早已知情大武營運所之殘障步道早已提前舖設完工？倘若知情，猶同意上訴人等
重行編列工程預算書及完成驗收記錄，俾以撥付工程款，是否意在供上訴人等補正行
政手續？如果無訛，則上訴人等有無偽造文書之犯意，即非無深入研求之餘地。原審
對此未根究明白，尚嫌未盡調查能事。上訴人等上訴意旨，均指摘原判決不當，非無
理由，應認有撤銷發回更審之原因。至原判決認為無罪（不另為無罪諭知）部分，因
與前述發回部分有審判不可分之關係，爰一併發回更審，附此明。
據上論結，應依刑事訴訟法第三百九十七條、第四百零一條，判決如主文。
中      華      民      國     九十     年      三      月    二十九    日
                              最高法院刑事第七庭
                                  審判長法官  吳  雄  銘
                                        法官  池  啟  明
                                        法官  石  木  欽
                                        法官  郭  毓  洲
                                        法官  吳  三  龍
      右正本證明與原本無異
                                              書  記  官
中      華      民      國     九十     年      四      月      二      日


司法院資訊處製作；財團法人民間司法改革基金會備份。
